臺灣高雄地方法院刑事判決　　　　　　　100年度訴字第858號
公　訴　人　臺灣高雄地方法院檢察署檢察官
被　　　告　陳萬金
選任辯護人　江雍正律師
　　　　　　陳鈺歆律師
　　　　　　林小燕律師
上列被告因傷害致死案件，經檢察官提起公訴（100年度偵續字第
113號），本院判決如下：
    主  文
陳萬金無罪。
    理  由
一、公訴意旨略以：被告陳萬金與其子陳昭楠、胞弟陳俊偉、友
    人施淙馨，於民國98年10月13日晚間8 時21分許，在被告位
    於高雄縣田寮鄉（業已改制為高雄市田寮區○○○路58號住
    處，因聽聞陳俊偉之配偶古夙玲來電表示在其位於高雄縣阿
    蓮鄉（業已改制為高雄市阿蓮區○○○路306 號之工作地點
    即「高山檳榔攤」處，遭被害人黃天忠騷擾、打耳光，被告
    即攜帶木製曲棍球棒1 支，由陳昭楠騎乘機車搭載，與施淙
    馨騎乘機車搭載陳俊偉，4 人先後前往古夙玲任職之上開處
    所。被告抵達「高山檳榔攤」後，先將該球棒置放在該檳榔
    攤垃圾桶後方，旋前往被害人黃天忠住處找黃天忠至「高山
    檳榔攤」理論。嗣被告要求被害人黃天忠至「高山檳榔攤」
    旁之空地談判時，竟基於幫助陳俊偉傷害之故意，帶同上開
    預先藏置之球棍前往空地，並交給隨後趕到之陳俊偉。陳俊
    偉（所涉傷害致死罪嫌業經本院另案審結）客觀上本應能預
    見如以腳重踹他人身體之胸、腹部，有造成肺臟、肝臟、脾
    臟等重要器官破裂出血，因而死亡之可能，雖因不滿被害人
    黃天忠口氣，意在教訓被害人黃天忠，並不欲置於死地，惟
    主觀上疏未預見被害人黃天忠可能因其毆打傷重致死之結果
    ，乃基於傷害之故意，拳毆被害人黃天忠之臉部、手部數拳
    ，復持被告先前置於高山檳榔店招牌下方之木製曲棍球棍（
    全長92公分、最大寬度4.8 公分、L 型彎頭部分寬度10.5
    公分、黑色膠帶纏繞握把部分長37公分），揮打被害人黃天
    忠之背部、臀部、腿部共4 下，並腳踹倒地之被害人黃天忠
    胸部、腹部共4 下，致被害人黃天忠受有右額頂、左額、鼻
    根右側、左下眼瞼外側、上嘴唇左側等處挫傷；頭後頂枕部
    、左臉頰、右前臂外側、雙手手指背面等處瘀傷；左下背部
    、左臀下緣外側、左大腿背面及外側等處棍傷；左、右胸壁
    外側、左上胸部、上腹部腳踹傷，肋骨多處骨折、氣胸、肝
    臟右葉及脾臟破裂，腹腔大量出血等傷害。被害人黃天忠遭
    毆打後跑入「高山檳榔攤」內，陳俊偉未再追打，與旁觀之
    被告、陳昭楠、施淙馨偕同離去，並將上開曲棍球棍丟棄在
    高雄縣田寮鄉○○路37號「豪哥檳榔攤」旁空地草叢內。古
    夙玲因見被害人黃天忠受傷，即以電話通知救護車將其送醫
    ，惟被害人黃天忠仍因遭陳俊偉腳踹其胸、腹部之致命傷，
    致低血容性休克及呼吸衰竭，於當日晚間8 時44分抵達財團
    法人義大醫院前，即已心跳停止，迄同日晚間9 時30分急救
    無效死亡。嗣陳俊偉因得悉被害人黃天忠死亡，於同日晚間
    10時許，員警已發覺其犯罪後，主動前往高雄縣政府警察局
    湖內分局阿蓮分駐所投案，並帶同員警前往上址草叢內，扣
    得上開木製曲棍球棍1 支。因認被告涉犯刑法第277 條第2
    項前段、第30條之幫助傷害致人於死罪嫌。
二、按被告未經審判證明有罪確定前，推定其為無罪，犯罪事實
    應依證據認定之，無證據不得認定犯罪事實；而不能證明被
    告犯罪者，應諭知無罪之判決，刑事訴訟法第154 條、第30
    1 條第1 項分別定有明文。又事實之認定，應憑證據，如未
    能發現相當證據，或證據不足以證明犯罪事實，自不能以推
    測或擬制之方法，為裁判基礎；且認定犯罪事實所憑之證據
    ，雖不以直接證據為限，間接證據亦包括在內，然而無論直
    接或間接證據，其為訴訟上之證明，須於通常一般人均不致
    有所懷疑，而得確信其為真實之程度者，始得據為有罪之認
    定。倘其證明尚未達到此一程度，而有合理懷疑之存在致無
    從使事實審法院獲得有罪之確信時，即應由法院為諭知被告
    無罪之判決（參見最高法院40年臺上字第86號、76年臺上字
    第4986號判例意旨）。
三、公訴意旨認被告涉犯刑法第277 條第2 項前段、第30條之幫
    助傷害致人於死罪嫌，無非以：(一)被告陳萬金於警詢、偵查
    之供述內容。(二)正犯陳俊偉於警詢、偵查之自白。(三)證人鄭
    銀福、古夙玲、陳昭楠、施淙馨於警詢、偵查之證述內容。
    (四)被害人黃天忠於案發當日送往義大醫院就醫後之診斷證明
    書、病患記錄表。(五)高雄縣政府警察局鑑識課現場勘查報告
    1 份、現場採證照片28張、採證報告表1 份、屍體複驗記錄
    表1 份、屍體勘察照片70張。(六)臺灣高雄地方法院檢察署報
    告書、法務部法醫研究所解剖報告書、鑑定報告書、相驗屍
    體證明書、內政部警政署刑事警察局鑑定書。(七)扣案木製曲
    棍球棒1 支等證據，為其所憑之論據。訊據被告固坦承於案
    發當時偕同其子陳昭楠騎乘機車前往案發現場即「高山檳榔
    攤」後，目睹被害人黃天忠於該處遭其胞弟陳俊偉持扣案木
    製曲棍球棍毆打等事實，惟堅決否認涉有幫助傷害致人於死
    犯行，辯稱：伊於案發當日在住處用餐時，經陳俊偉告知古
    夙玲在「高山檳榔攤」遭被害人黃天忠欺負後，陳俊偉隨即
    由友人施淙馨騎乘機車搭載趕往案發地點欲尋被害人黃天忠
    理論，伊與陳昭楠則共乘另部機車隨後前往案發地點，當伊
    到達案發現場時，已見陳俊偉手持木製曲棍球棒正在「高山
    檳榔攤」店外毆打被害人黃天忠，經伊趨前制止陳俊偉並奪
    下球棒後，陳俊偉與被害人黃天忠旋即進入「高山檳榔攤」
    店內，伊將木製曲棍球棒丟棄在「高山檳榔攤」旁的巷道內
    後，隨即與陳昭楠先行離開現場，伊並無攜帶上開木製曲棍
    球棒前往現場，並提供予陳俊偉作為毆打被害人黃天忠之工
    具等語，經查：
(一)、被告與陳俊偉為兄弟關係，案發當日晚間19時30分許，陳俊
    偉之配偶古夙玲在其所任職之「高山檳榔攤」內與顧客即被
    害人黃天忠因故發生糾紛，經古夙玲電話告知陳俊偉上情後
    ，陳俊偉即由友人施淙馨、被告由其子陳昭楠分別騎乘2部
    機車搭載前往「高山檳榔攤」，嗣陳俊偉到達該處後，在「
    高山檳榔攤」店外與被害人黃天忠理論之際，雙方因生齟齬
    ，陳俊偉除以拳歐、腳踹等方式徒手毆打被害人黃天忠身體
    多處外，尚另持木製曲棍球棒朝被害人黃天忠身體背部、臀
    部及腿部等處攻擊等事實，業據被告供述明確，且分據證人
    陳俊偉、古夙玲、施淙馨、陳昭楠於警詢、偵查時證述明確
    （見警卷第1 至3 頁、第6 至13頁，偵一卷第54至56頁、第
    68至70頁、第75至76頁，偵二卷第46至51頁，偵五卷第6 至
    9 頁），並有卷附高雄縣政府警察局鑑識課之98年10  月13
    日現場勘查報告1 份、勘查地點簡圖1 紙、現場勘查照片32
    張、高雄縣政府警察局湖內分局之98年10月13日現場勘查採
    證報告表1 份、現場勘察測繪圖1 份、現場勘察照片15張、
    內政部刑事警察局98年12月24日刑醫字第0980165653號鑑驗
    書1 份等件（見警卷第31頁背面至第39頁、第42頁背面至47
    頁，偵二卷第22至26頁，相驗卷第27至28頁）及扣案木製曲
    棍球棒1 支可佐；又被害人黃天忠遭陳俊偉以前揭方式毆打
    後，受有右額頂、左額、鼻根右側、左下眼瞼外側、上嘴唇
    左側等處挫傷，頭後頂枕部、左臉頰、右前臂外側、雙手手
    指背面等處瘀傷，左下背部、左臀下緣外側、左大腿背面及
    外側等處棍傷，左、右胸壁外側、左上胸部、上腹部腳踹傷
    ，肋骨多處骨折、氣胸、肝臟右葉及脾臟破裂，腹腔大量出
    血等傷害，經古夙玲電話通知救護車將被害人黃天忠送醫，
    被害人黃天忠於送醫途中即案發當日晚間20時44分許，即因
    前揭胸、腹部腳踹傷所造成之低血容性休克及呼吸衰竭，致
    心跳停止，迄至同日晚間21時30分許急救無效而死亡一節，
    有卷附義大醫院之98年10月13日診字第9810132352號診斷證
    明書、到院前死亡病患記錄表各1 份、高雄縣政府警察局鑑
    識課之98年10月22日執行黃天忠屍體複驗記錄表1 份、被害
    人黃天忠屍體初驗及解剖照片82張、臺灣高雄地方法院檢察
    署之98年10月14日相驗筆錄、98年10月22日相驗筆錄、相驗
    屍體證明書、檢驗報告書各1  份、法務部法醫研究所99年1
    月26日法醫理字第098005700 號函暨檢附之解剖報告書、鑑
    定報告書各1 份等見為證（見警卷第28頁、第40頁、第47頁
    背面至第67頁，相驗卷第29頁、第41頁、第44至50 頁 、第
    53至62頁、第64頁），是此部分事實，固均堪認定。
(二)、其次，陳俊偉於案發當時攻擊被害人黃天忠所持上開扣案木
    製曲棍球棒1 支，究係是否為被告攜帶前往現場，並交付予
    陳俊偉持以攻擊被害人一節，依證人陳俊偉於警詢、偵訊時
    證述：案發當時我接獲我太太古夙玲電話告知我說被害人黃
    天忠又來亂，並遭被害人黃天忠出手摑掌，我告知當時正在
    我家中看電視的被告、陳昭楠、施淙馨等人後，我們隨即分
    乘2 部機車前往「高山檳榔攤」找阿忠，當時我們並沒有攜
    帶任何武器，我與施淙馨先到「高山檳榔攤」後，我立即前
    往被害人黃天忠家裡叫他到檳榔攤前理論，接著我就先出手
    毆打被害人黃天忠臉部，被害人黃天忠亦還手毆打我臉部，
    我當時發現「高山檳榔攤」外面檳榔攤招牌旁有一支曲棍球
    棒，就拿該球棒毆打被害人黃天忠，被害人黃天忠就倒地，
    後來被告與陳昭楠趕到現場後，被告就把我手上的球棒搶下
    ，阻止我繼續毆打被害人，我仍繼續以腳踹被害人黃天忠身
    體幾下，當時被告、施淙馨、陳昭楠等人均未出手毆打被害
    人，我並不知道上開球棒是何人所有，該球棒並非被告帶到
    現場交給我的等語（見警卷第1 至3 頁，偵一卷第54至56頁
    ，偵一卷第75至76頁，偵二卷第46至51頁），證人古夙玲於
    警詢、偵查及本院審理時證述：案發當日經我以電話通知我
    先生陳俊偉後，陳俊偉與施淙馨先騎乘機車趕到檳榔攤，當
    時被害人黃天忠不在檳榔攤，後來被害人黃天忠走到檳榔攤
    外面與陳俊偉說話，接著他們二人在檳榔攤外面發生口角打
    架，我有看到陳俊偉拿曲棍球棒毆打被害人黃天忠，過程中
    被告與陳昭楠剛好趕到現場，被告在旁攔阻陳俊偉並搶下曲
    棍球棒，被告、陳俊偉等人均未攜帶任何物品到檳榔攤，我
    不清楚上開曲棍球棒是從何而來等語（見警卷第6 至9 頁，
    偵一卷第68至70頁，本院卷第58至59頁），證人陳昭楠於警
    詢、偵查時證述：案發當時我在我家與我父親即被告看電視
    ，後來被告接到電話後就叫我騎機車載他前往「高山檳榔攤
    」找我叔叔即陳俊偉，到達檳榔攤後我見到陳俊偉持棍棒正
    在毆打被害人黃天忠，被告便上前奪取陳俊偉手上的棍棒，
    並將陳俊偉及被害人拉開，當時僅有陳俊偉出手毆打被害人
    黃天忠，其餘的人並未出手，我們並沒有攜帶任何東西到現
    場等語（見警卷第9 至10頁，偵五卷第6 至9 頁），證人施
    淙馨於警詢、偵查及本院審理時證述：案發當日晚間我本在
    友人陳俊偉家中與被告、陳昭楠等人一起看電視，後來陳俊
    偉接到電話後，叫我騎機車載他到他太太古夙玲上班的「高
    山檳榔攤」，並告訴我被害人對他太太騷擾，我們抵達「高
    山檳榔攤」後，陳俊偉與被害人言談間就打起來了，我有上
    前制止陳俊偉，過程中陳俊偉自檳榔攤旁取出一支曲棍球棒
    朝被害人身上打，後來過了約數分鐘後，被告及陳昭楠抵達
    案發現場，被告便上前奪取陳俊偉所持之曲棍球棒，並欲將
    陳俊偉拉開，當天僅有陳俊偉毆打被害人，其餘在場的人並
    未參與毆打被害人等語（警卷第11至13頁，偵五卷第6  至9
    頁，本院卷第47至54頁），參以證人陳俊偉、陳昭楠及施淙
    馨等人前揭證述內容，就被告、陳昭楠等2 人於案發前究係
    自被告住處抑或陳俊偉住處出發前往案發現場一節，雖略有
    出入，且均稱不知陳俊偉持以攻擊被害人之木製曲棍球棒來
    源為何，惟就陳俊偉、施淙馨、被告及陳昭楠等4 人係分別
    騎乘2 部機車前往案發現場，且被告、陳昭楠抵達案發現場
    前，陳俊偉已持扣案木製曲棍球棒朝被害人持續攻擊，嗣經
    被告到場攔阻、奪下該木製曲棍球棒等情，證人陳俊偉、陳
    昭楠、施淙馨及古夙玲所為前揭證述內容，則無二致，且與
    被告前揭辯詞相符。因之，被告於案發當日抵達現場前，該
    木製曲棍球棒既已於案發現場出現，並經陳俊偉持以朝被害
    人攻擊，且被告嗣後除攔阻陳俊偉攻擊被害人外，復將陳俊
    偉所持木製曲棍球棒奪下，以阻止陳俊偉對被害人繼續攻擊
    ，則公訴意旨認上開木製曲棍球棒係由被告攜帶至案發現場
    ，並提供予陳俊偉作為傷害被害人之工具使用之情，是否屬
    實，已非無疑。
(三)、至證人即案發時前往「高山檳榔攤」購物之目擊者鄭銀福於
    98年10月14日偵訊期日固證述：我於案發當日晚間前往「高
    山檳榔攤」買檳榔，買完後我在檳榔攤店內看電視，經過約
    10餘分鐘後，看到被告帶一位少年進來，被告當時有攜帶一
    支好像高爾夫球桿放在檳榔攤旁邊的櫥櫃，被告問古夙玲『
    是怎樣』，古夙玲回答被告說遭被害人黃天忠搧了她一下，
    被告就跟該名少年到外面去，後來陳俊偉才到場，陳俊偉與
    古夙玲交談後說要去找被害人，接著被害人黃天忠就走來檳
    榔攤前跟被告講話，之後就在檳榔攤旁邊打起來了，一直打
    到檳榔攤前面的道路上，被告當時並沒有打被害人等語（見
    偵一卷第48至51頁），於99年1 月13日偵訊期日證稱：球棒
    是被告拿去現場放在「高山檳榔攤」招牌底下的垃圾桶後面
    ，當時還沒發生打架等語（見偵二卷第48、50頁）、於100
    年5 月3 日偵訊期日證稱：被告放在檳榔攤的木棍與打死死
    者的棍子是一樣的，因為我於案發當天到警局時看到的棍子
    就是我一開始看到被告拿的那一支等語（見偵七卷第22頁）
    ，參以上開證述內容，證人鄭銀福固均證述曾目擊被告攜帶
    扣案木製曲棍球棒前往案發現場，且該球棒嗣經他人取出作
    為攻擊被害人之工具，惟就被告於案發當日將扣案木製曲棍
    球棒攜帶至案發現場，究係放置於檳榔攤旁櫥櫃抑或檳榔攤
    外面招牌處，證人鄭銀福之前、後證述內容已有所出入，況
    且，觀之證人鄭銀福就案發當日目擊案發過程所為歷次證述
    內容，其於警詢時初稱：案發當時我有見到被告及近10名年
    輕人在場，我不清楚這些年輕人有無出手毆打被害人，當時
    見到被告手持木製槌球棒，其他的人則沒有持武器，警方所
    起獲之球棍即為被告所持毆打死者的兇器等語（見警卷第17
    頁暨背面）、於98年10月14日偵訊期日復稱：我有看到有人
    打被害人，有多少人打被害人我不清楚，但沒有看到有人拿
    器物打，我沒有看到被告打被害人，但有看到陳俊偉用手束
    住被害人的脖子等語（見偵一卷第49頁暨背面）、於99 年1
    月13日偵訊期日又稱：案發當時我只有看到1 名年輕人拿竹
    子打被害人，不是拿球棒打，該名年輕人並非被告或陳俊偉
    ，也沒有看到有人踢被害人等語（見偵二卷第33至34頁），
    於99年1 月28日偵訊期日再稱：案發當日還沒開始打架時，
    被害人剛到檳榔攤時，陳俊偉用手鉤住被害人黃天忠的脖子
    問被害人為何打他太太，之後他們就到檳榔攤外面，我沒有
    見到陳俊偉毆打被害人，我看到有人拿竹棍打被害人，但不
    是用球棒，我不知道何人拿竹棍打被害人等語（見偵二卷第
    47至48頁）、於100 年5 月3 日偵訊期日另稱：被告到場將
    棍子放在檳榔攤後，就到被害人家中將被害人叫到檳榔攤，
    當時被告從被害人身後用右手繞過被害人脖子對被害人說『
    不然你想怎樣』，接著就將被害人帶到隔壁空地，這段時間
    我都沒有見到陳俊偉，後來他們就在空地打起來，我是看到
    一群年輕人打死被害人，在打架的期間我並沒有見到被告，
    也未注意到被告放置於檳榔攤的棍子有遭他人取走，被害人
    當時是遭人拿類似曬乾的竹子打的，並非使用棍子毆打等語
    （見偵七卷第21至23頁），其就案發當日被害人究係遭被告
    抑或陳俊偉帶至檳榔攤內？被害人於檳榔攤外係遭何人毆打
    ？該名毆打者是否持凶器攻擊被害人？所持凶器是否即為扣
    案木製曲棍球棒抑或竹子？被告攜帶前往現場之棍棒是否即
    為行兇者所持凶器等各節，前後所為證述內容除與證人陳俊
    偉、施淙馨、古夙玲及陳昭楠前揭證述多所不符外，復自相
    矛盾，是證人鄭銀福上開證述內容是否可採，實值斟酌。甚
    者，證人鄭銀福雖證稱被告於案發當日曾攜帶棍棒前往案發
    現場，並放置於「高山檳榔攤」外面招牌附近等語，然佐以
    其於偵訊時自承：案發當時我都是待在檳榔攤店內看電視，
    沒有實際看到打架的情形，我被檳榔攤的玻璃櫃擋住，因為
    我怕被認為是被害人的朋友，所以不敢站起來看，等到他們
    打完架都離開救護車到場後，我才離開店內等語（見偵一卷
    第49至50頁，偵二卷第46頁），可知，證人鄭銀福於案發過
    程中，既均全程停留於檳榔攤店內，並未外出至檳榔攤店外
    ，且檳榔攤店面內外間尚有玻璃攤位阻隔其間，則依其所處
    位置，對於被告於案發當日到場時是否確有攜帶扣案木製曲
    棍球棒至現場並放置於檳榔攤店面外之招牌處之情形，視線
    上理應難以清楚觀見，故證人鄭銀福證述曾見被告攜帶球棒
    前往案發現場一節，實不足以作為不利於被告之認定。
(四)、綜上所述，被告於案發當時固曾前往案發現場，且被害人遭
    陳俊偉毆打、持扣案木製曲棍球棒攻擊等方式傷害致死等事
    實，固可認定，然依全案現有事證，尚不能使本院得有陳俊
    偉所持上開木製曲棍球棒係由被告攜帶至現場並提供予陳俊
    偉作為傷害被害人使用之心證。此外，復查無其他積極之證
    據，足認被告有何公訴人所指之犯行，應認不能證明被告犯
    罪，爰為無罪之諭知。
據上論斷，應依刑事訴訟法第301 條第1 項，判決如主文。
本案經檢察官郭來裕到庭執行職務。
中    華    民    國     100   年    10    月    6    日
                  刑事第十九庭  審判長法  官  陳志銘
                                      法  官  陳松檀
                                      法  官  鄭子文
以上正本證明與原本無異。
如不服本判決應於收受判決後10日內向本院提出上訴書狀，並應
敘述具體理由。其未敘述上訴理由者，應於上訴期間屆滿後20日
內向本院補提理由書(均須按他造當事人之人數附繕本)「切勿逕
送上級法院」。
中    華    民    國     100   年    10    月    6    日
                                      書記官  王立山